【裁判字號】    89,簡上,149
【裁判日期】    890824
【裁判案由】    給付損害金
【裁判全文】
台灣高雄地方法院民事判決                八十九年度簡上字第一四九號
    上   訴  人  乙○○
    被 上 訴 人  財政部國有財產局台灣南區辦事處
                            設.
    法定代理 人  甲○○     .
    訴訟代理 人  王景森     .
                 陳麗萍     .
                 王景霖     .
右當事人間請求給付損害金事件，上訴人對於中華民國八十九年二月三日本院八十八
年度岡簡字第三九八號第一審簡易判決提起上訴，本院判決如左：
    主  文
原判決關於命上訴人給付超過新台幣壹拾參萬貳仟零捌拾肆元，暨其中新台幣拾萬貳
仟參佰伍拾捌元部分，自民國八十八年九月十八日起，其中新台幣貳萬玖仟柒佰貳拾
陸元部分，自民國八十九年一月十四日起，均至清償日止，按週年利率年息百分之五
計算之利息部分，及該部分假執行之宣告，暨訴訟費用之裁判均廢棄。
右開廢棄部分，被上訴人在第一審簡易之訴及假執行之聲請均駁回。
其餘上訴駁回。
第一、二審訴訟費用由上訴人負擔十分之九，餘由被上訴人負擔。
    事  實
甲、上訴人方面：
一、聲明：求為判決（一）原判決廢棄。（二）被上訴人在第一審之訴及假執行之聲
    請均駁回。（三）第一、二審訴訟費用由被上訴人負擔。
二、陳述：除與原審判決書所載者相同，茲予引用外，補稱：
    上訴人並不否認占用高雄縣橋頭鄉○○段第一一二六號之土地，但所占用者僅如
    附圖所示Ａ部分，面積四平方公尺，至於原判決所稱之如附圖所示Ｂ部分二樓加
    強磚造、如附圖所示Ｃ部分之鐵皮屋，及如附圖所示Ｄ部分之牆內庭院，均非上
    訴人所占有使用，而係他人所搭蓋使用，且如附圖所示Ｄ部分土地是上訴人自己
    花錢所買，上訴人係自日據時代就使用迄今，是原審認定上訴人將如附圖所示Ｂ
    、Ｃ、Ｄ部分之占有使用，並設置門籬，管制他人進出，亦與事實不符。蓋上訴
    人僅係對於使用之如附圖所示Ａ部分管制使用，如附圖所示Ｂ、Ｃ之二樓加強磚
    造、鐵皮屋等建物係他人所占有使用，另有門禁進出，如附圖所示Ａ部分之鐵皮
    、石綿瓦屋係依附圖所示Ｂ部分之牆壁簡易搭成之三角間形狀，並無法從如附圖
    所示Ａ部分之門進入如附圖所示Ｂ、Ｃ、Ｄ等部分，是原審判決顯有不當。
三、證據：援用原審之立證方法，並提出土地所有權狀影本、高雄縣稅捐稽徵處八十
    八年度地價稅繳款書、房屋稅繳款書各一份為證。
乙、被上訴人方面：
一、聲明：求為判決駁回上訴。
二、陳述：除與原審判決書所載者相同，茲予引用外，補稱：
    被上訴人當時曾派承辦人員白祥耀至現場實地勘查，並製有國有土地勘查表，上
    訴人確實占有該表中之Ａ、Ａ１、Ａ２之部分即如附圖所示Ａ、Ｂ、Ｃ、Ｄ部分
    。而如附圖所示Ｃ部分是鐵皮屋，是上訴人放置東西所用，另如附圖所示Ｄ部分
    是庭院，有用圍牆圍起來，且要進入該庭院，亦必須經過上訴人所搭建位於同段
    第一一二五號土地之主建物。況上訴人所提出之所有權狀，係同段第一一二七號
    土地，而非同段第一一二六號土地。是上訴人之上訴為無理由，應予駁回。
三、證據：援用原審之立證方法，並聲請傳訊證人白祥耀。
    理  由
一、本件被上訴人起訴主張：上訴人自民國七十九年四月起至八十八年七月間止，無
    權占用其所管理之高雄縣橋頭鄉○○段第一一二六號國有土地，如附圖所示Ａ、
    Ｂ、Ｃ、Ｄ部分，上訴人獲有相當於租金之不當得利，被上訴人為管理機關，爰
    訴請判令上訴人給付上揭時間相當於租金之不當得利共新台幣（下同）十三萬九
    千三百七十六元，及其中八萬八千四百一十四元（七十九年四月至八十七年七月
    止以三十一平方公尺計算之不當得利）自八十八年八月一日起至清償日止，其中
    一萬三千九百四十四元（八十七年八月至八十八年七月止以三十一坪計算之不當
    得利）自支付命令送達之翌日起至清償日止，其中二萬千七百二十六元（即自七
    十九年四月起至八十八年七月止，以四十平分公尺計算擴張的部分）自八十九年
    一月十四日（即八十九年一月十三日之準備書狀送達之翌日）起至清償日止，按
    年息百分之五計算之利息等情。上訴人則以：其所占用同段第一一二六號土地，
    僅如附圖所示Ａ部分，面積四平方公尺，至於如附圖所示Ｂ部分二樓加強磚造、
    如附圖所示Ｃ部分之鐵皮屋，及如附圖所示Ｄ部分之牆內庭院，均非上訴人所占
    有使用，而係他人所搭蓋使用，且如附圖所示Ｄ部分土地是上訴人自己所買，上
    訴人係自日據時代就使用迄今。蓋上訴人僅係對於使用之如附圖所示Ａ部分管制
    使用，如附圖所示Ｂ、Ｃ之二樓加強磚造、鐵皮屋等建物係他人所占有使用，另
    有門禁進出，如附圖所示Ａ部分之鐵皮、石綿瓦屋係依附圖所示Ｂ部分之牆壁簡
    易搭成之三角間形狀，並無法從如附圖所示Ａ部分之門進入如附圖所示Ｂ、Ｃ、
    Ｄ等部分，是原審判決顯有不當資為抗辯。
二、被上訴人主張高雄縣橋頭鄉○○段一一二六號土地係國有土地，管理機關為財政
    部國有財產局，又上訴人自七十九年四月至八十八年七月無權占有前揭土地如附
    圖所示Ａ、Ｂ、Ｃ、Ｄ部分之事實，亦經被上訴人提出土地所有權狀、國有土地
    勘查表、財政部國有財產局台灣南區辦事處稿二份為證，且上訴人亦自承無權占
    用前揭如附圖所示Ａ部分土地，惟以前揭情詞置辯。經查前揭如附圖所示Ｂ部分
    （二層加強磚造房屋）、Ｃ部分（鐵皮屋）、Ｄ部分（空地）確係由上訴人所占
    有等情，業經原審法官於八十八年十二月三日至現場勘驗時，由兩造指出上訴人
    所使用範圍，並請地政機關測量明確此有原審勘驗筆錄及高雄縣岡山鎮地政事務
    所八十八年十二月三日複丈成果圖在卷可稽，且證人白祥耀於本院審理中亦到庭
    證稱：「當時我去勘查上訴人所佔用之情形，我並未遇到上訴人，我是依照承租
    人之指示而得知，依我所製作之勘查表Ａ（即附圖所示Ａ、Ｂ部分），是上訴人
    出租給人承租人做美容，是二樓木造房屋之店面．．．而Ａ１、Ａ２（即如附圖
    所示Ｃ、Ｄ）部分是磚造二樓及牆內之庭院，也是由上訴人所佔用，且庭院有被
    圍起來．．．附圖Ａ１及Ａ２部分是座落在一一二五號土地主建物（磚造二樓）
    之附屬搭建部分等語，此有本院八十九年七月十九日準備程序筆錄在卷可憑。核
    與上訴人於原審自承有使用土地六坪多，有三坪租人，一個月租金三千元等語相
    符，足證上訴人確有占用如附圖所示Ａ、Ｂ、Ｃ、Ｄ部分，上訴人空言否認，未
    占用或占用坪數與測量成果不同，顯與事實不符，要難採信。再者，上訴人所提
    出之土地所有權狀及高雄縣稅捐稽徵處八十八年度地價稅繳款書係均屬同段第一
    一二七號土地，而非系爭同段第一一二六號土地，且房屋稅繳款書亦無法證明上
    訴人係有權占有系爭土地，是上訴人所辯尚難採信。
三、按無法律上之原因而受利益，致他人受損害者，應返還其利益，民法第一百七十
    九條前段定有明文；又依不當得利之法則請求返還不當得利，以無法律上之原因
    而受利益，致他人受損害為其條件，故其得請求之範圍，應以對方所受之利益為
    限度，非以請求所受損害若干為準，無權占有他人土地，可能獲得相當於租金之
    利益為社會通常之觀念，是被告既無權占用原告之土地，原告自得依不當得利之
    法律關係，請求被告給付相當於租金之損害。次按依土地法第一百零五條規定：
    「第九十七條之規定，於租用基地建築房屋均準用之。」同法第九十七條第一項
    規定：「城市地方房屋之租金，以不超過土地及其建築物申報總價額年息百分之
    十為限」。本件上訴人自七十九年四月起至八十八年七月止，無權占有由財政部
    國有財產局管理之國有財產，受有相當於租金之利益，而致財政部國有財產局受
    有損害，應返還其利益。本院斟酌系爭基地之位置、工商業繁榮之程度、被告利
    用基地之經濟價值及所受利益等項，認為被上訴人之請求，自七十九年四月至八
    十二年六月止，按申報地價年息百分之三計算，自八十二年七月起至八十八年七
    月止，按申報地價年息百分之五計算，係屬相當，應允准許。是被上訴人請求自
    七十九年四月起至八十八年七月止無權占有由財政部國有財產局管理之國有財產
    而受有相當於租金之利益共計十三萬二千零八十四元（其計算公式如附表一、二
    所示，嗣擴張如附表三、四所示）及其中十萬二千三百五十八元部分（即七十九
    年四月起至八十八年七月止之相當於租金之損害），自支付命令送達之翌日即八
    十八年九月十八日起至清償日止，其中二萬九千七百二十六元（即實際測量後以
    四十平方公尺計算擴張的部分）自八十九年一月十四日即原審八十九年一月十三
    日準備書狀送達之翌日起至清償日止，按法定利率年息百分之五計算之利息，為
    有理由，應予准許。逾此部分之請求，因被上訴人無法提出其於八十六年十月以
    前曾通知或催告上訴人給付相當於租金之損害之證明，僅提出被上訴人函稿二份
    為證，並無上訴人收到上揭函稿之回證，是自無法從八十六年十月一日起算法定
    遲延利息，從而，被上訴人請求自八十六年十月一日起至八十八年七月三十一日
    起按法定利率計算之遲延利息七千二百九十二元及八萬八千四百一十四元（即七
    十九年四月起至八十七年七月三十一日止之相當於租金之損害）自八十八年八月
    一日起，按法定利率計算之遲延利息，為無理由，應予駁回。
四、綜上所述，被上訴人本於不當得利之法律關係，請求上訴人給付十三萬二千零八
    十四元，暨其中十萬二千三百五十八元部分，自民國八十八年九月十八日起，及
    其中二萬九千七百二十六元部分，自民國八十九年一月十四日起，均至清償日止
    ，按週年利率年息百分之五，為有理由，應予准許。逾此部分之請求，為無理由
    ，應予駁回。原審就超過上開應准許部分，為上訴人敗訴之判決，並為假執行之
    宣告，自有未洽，上訴意旨就此部分指摘原判決不當，求予廢棄改判，為有理由
    。至於上開應准許部分，原審判命上訴人給付，並為假執行之宣告，核無違誤，
    上訴意旨，就此部分，仍執陳詞，指摘原判決不當，求予廢棄，為無理由，應駁
    回其上訴。
五、據上論結，本件上訴為一部有理由，一部無理由，爰依民事訴訟法第四百三十六
    條之一第三項、第四百四十九條第一項、第四百五十條、第七十九但書，條判決
    如主文。
中      華      民      國      八十九    年      八      月    二十四   日
                                      台灣高雄地方法院民事第二庭
                                          審判長法官  謝靜雯
                                                法官  洪文慧
                                                法官  朱玲瑤
右為正本係照原本作成。
本判決不得上訴。
中      華      民      國    八十九    年      八      月    二十四    日
                                          法院書記官  張乃昇


司法院資訊處製作；財團法人民間司法改革基金會備份。
